


## Außereheliche Affären

Wovon ist die Häufigkeit von Affären (Seitensprüngen) in Ehen abhängig? Diese Frage soll anhand des Datensatzes `Affair` untersucht werden.


In diesem Kapitel werden folgende Pakete benötigt.
```{r libs-affairs}
library(tidyverse)  # Datenjudo
library(psych)  # Befehl 'describe'
library(broom)  # lm-Ergebnisse aufpolieren
library(corrplot)  # Korrelationstabellen visualisieren
```



Laden wir als erstes den Datensatz in R. Wählen Sie zuerst das Verzeichnis als Arbeitsverzeichnis, in dem die Daten liegen. 

```{r data-affairs}
Affair <- read.csv("data/Affairs.csv")
```

Schauen wir mal, ob es funktioniert hat ("Datenmatrix betrachten"):

```{r head-affairs}
head(Affair)
```


Ok scheint zu passen. Was jetzt?


### Zentrale Statistiken

Geben Sie zentrale deskriptive Statistiken an für Affärenhäufigkeit und Ehezufriedenheit!

```{r desc-affairs}
# nicht robust:
mean(Affair$affairs, na.rm = T)
sd(Affair$affairs, na.rm = T)
# robust:
median(Affair$affair, na.rm = T)
IQR(Affair$affair, na.rm = T)
```

Es scheint, die meisten Leute haben keine Affären:

```{r count-affairs}
count(Affair, affairs)
```


Man kann sich viele Statistiken mit dem Befehl `describe` aus `psych` ausgeben lassen, das ist etwas praktischer:

```{r describe-affairs, eval = TRUE, echo = TRUE}
library(psych)
                 
describe(Affair$affairs)
describe(Affair$rating)
```

Dazu muss das Paket `psych` natürlich vorher installiert sein. Beachten Sie, dass man ein Paket nur *einmal* installieren muss , aber jedes Mal, wenn Sie R starten, auch starten muss (mit `library`; vgl. Kapitel \@ref(Rahmen)).


### Visualisieren

Visualisieren Sie zentrale Variablen!

Sicherlich sind Diagramme auch hilfreich. Dies geht wiederum mit dem R-Commander oder z.B. mit folgenden Befehlen:

```{r plot-affairs1}

library(ggplot2)
qplot(x = affairs, data = Affair)
qplot(x = rating, data = Affair)
```

Die meisten Menschen (dieser Stichprobe) scheinen mit Ihrer Beziehung sehr zufrieden zu sein.


### Wer ist zufriedener mit der Partnerschaft: Personen mit Kindern oder ohne?

Nehmen wir dazu mal ein paar `dplyr`-Befehle:

```{r summarise-affairs}
library(dplyr)
Affair %>% 
  group_by(children) %>% 
  summarise(rating_children = 
              mean(rating, na.rm = T))
```

Ah! Kinder sind also ein Risikofaktor für eine Partnerschaft! Gut, dass wir das geklärt haben.

### Vertiefung: Wie viele fehlende Werte gibt es? 

Was machen wir am besten damit?

Diesen Befehl könnten wir für jede Spalte ausführen:

```{r affairs-na1}
sum(is.na(Affair$affairs))
```

Oder lieber alle auf einmal:

```{r affairs-na2}
Affair %>% 
  summarise_all(funs(sum(is.na(.))))
```


Übrigens gibt es ein gutes [Cheat Sheet](https://www.rstudio.com/wp-content/uploads/2015/02/data-wrangling-cheatsheet.pdf) für `dplyr`.

Ah, gut, keine fehlenden Werte. Das macht uns das Leben leichter.


### Wer ist glücklicher: Männer oder Frauen?

```{r summarise-rating}
Affair %>% 
  group_by(gender) %>% 
  summarise(rating_gender = mean(rating))
```

Praktisch kein Unterschied. Heißt das auch, es gibt keinen Unterschied in der Häufigkeit der Affären?

```{r summarise-affairs2}
Affair %>% 
  group_by(gender) %>% 
  summarise(affairs_gender = mean(affairs))
```

Scheint auch kein Unterschied zu sein...

Und zum Abschluss noch mal etwas genauer: Teilen wir mal nach Geschlecht und nach Kinderstatus auf, also in 4 Gruppen. Theoretisch dürfte es hier auch keine Unterschiede/Zusammenhänge geben. Zumindest fällt mir kein sinnvoller Grund ein; zumal die vorherige eindimensionale Analyse keine Unterschiede zu Tage gefördert hat.


```{r summarise2}
Affair %>% 
  group_by(gender, children) %>% 
  summarise(affairs_mean = mean(affairs),
            rating_mean = mean(rating))

Affair %>% 
  group_by(children, gender) %>% 
  summarise(affairs_mean = mean(affairs),
            rating_mean = mean(rating))
```


### Effektstärken

Berichten Sie eine relevante Effektstärke!

Hm, auch keine gewaltigen Unterschiede. Höchstens für die Zufriedenheit mit der Partnerschaft bei kinderlosen Personen scheinen sich Männer und Frauen etwas zu unterscheiden. Hier stellt sich die Frage nach der Größe des Effekts, z.B. anhand Cohen's d. Dafür müssen wir noch die SD pro Gruppe wissen:


```{r summarise-affairs3}
Affair %>% 
  group_by(children, gender) %>% 
  summarise(rating_mean = mean(rating),
            rating_sd = sd(rating))
```


```{r}
d <- (4.4 - 4.1)/(1)
```

Die Effektstärke beträgt etwa `r round(d,2)`.


### Korrelationen

Berechnen und visualisieren Sie zentrale Korrelationen!

```{r affairs-cortab}
Affair %>% 
  select_if(is.numeric) %>% 
  cor -> cor_tab

corrplot(cor_tab)
```



### Ehejahre und Affären

Wie groß ist der Einfluss (das Einflussgewicht) der Ehejahre bzw. Ehezufriedenheit auf die Anzahl der Affären?

Dazu sagen wir R: "Hey R, rechne mal ein lineares Modell", also eine normale 
(lineare) Regression. Dazu können wir entweder das entsprechende Menü im R-Commander auswählen, oder folgende R-Befehle ausführen:

```{r lm1-lm2}
lm1 <- lm(affairs ~ yearsmarried, data = Affair)
tidy(lm1)  # Ergebnisse der Regression zeigen
glance(lm1)
lm2 <- lm(affairs ~ rating, data = Affair)
tidy(lm2)
glance(lm2)
```

Also: `yearsmarried` und `rating` sind beide statistisch signifikante Prädiktoren für die Häufigkeit von Affären. Das adjustierte $R^2$ ist allerdings in beiden Fällen nicht so groß.

### Ehezufriedenheit als Prädiktor

Um wie viel erhöht sich die erklärte Varianz (R-Quadrat) von Affärenhäufigkeit wenn man den Prädiktor Ehezufriedenheit zum Prädiktor Ehejahre hinzufügt? (Wie) verändern sich die Einflussgewichte (b)?^[Output im Folgenden nicht abgedruckt.]

```{r lm3-lm4, results = "hide"}
lm3 <- lm(affairs ~ rating + yearsmarried, data = Affair)
lm4 <- lm(affairs ~ yearsmarried + rating, data = Affair)
summary(lm3)
summary(lm4)
```

Ok. Macht eigentlich die Reihenfolge der Prädiktoren in der Regression einen 
Unterschied? Der Vergleich von Modell 3 vs. Modell 4 beantwortet diese Frage.


```{r lm-r2, echo = FALSE}
r2_lm2 <- summary(lm2)$r.squared
r2_lm1 <- summary(lm1)$r.squared
r2_lm3 <- summary(lm3)$r.squared
r2_lm4 <- summary(lm4)$r.squared
r2_diff <- round(r2_lm3 - r2_lm1, 2)

```

Wir sehen, dass beim 1. Regressionsmodell das R^2 `r round(r2_lm1, 2)` war; beim 2. Modell `r round(r2_lm2, 2)` und beim 3. Modell liegt R^2 bei `r round(r2_lm3, 2)`. Die Differenz zwischen Modell 1 und 3 liegt bei (gerundet) `r r2_diff`; wenig.
  
  




### Weitere Prädiktoren der Affärenhäufigkeit

Welche Prädiktoren würden Sie noch in die Regressionsanalyse aufnehmen?

Hm, diese Frage klingt nicht so, als ob der Dozent die Antwort selber wüsste... Naja, welche Variablen gibt es denn alles:

```{r names-affair, echo = FALSE}
names(Affair)
```

Z.B. wäre doch interessant, ob Ehen mit Kinder mehr oder weniger Seitensprüngen aufweisen. Und ob die "Kinderfrage" die anderen Zusammenhänge/Einflussgewichte in der Regression verändert. Probieren wir es auch. Wir können wiederum im R-Commander ein Regressionsmodell anfordern oder es mit der Syntax probieren:

```{r lm5, results = "hide"}
lm5 <- lm(affairs~ rating + yearsmarried + children, data = Affair)
summary(lm5)
r2_lm5 <- summary(lm5)$r.squared
```

Das Regressionsgewicht von `childrenyes` ist negativ. Das bedeutet, dass Ehen mit Kindern weniger Affären verbuchen (aber geringe Zufriedenheit, wie wir oben gesehen haben! Hrks!). Allerdings ist der p-Wert nicht signifikant, was wir als Zeichen der Unbedeutsamkeit dieses Prädiktors verstehen können. $R^2$ lungert immer noch bei mickrigen `r r2_lm5` herum. Wir haben bisher kaum verstanden, wie es zu Affären kommt. Oder unsere Daten bergen diese Informationen einfach nicht.

Wir könnten auch einfach mal Prädiktoren, die wir haben, ins Feld schicken. Mal sehen, was dann passiert:

```{r lm6, results = "hide"}
lm6 <- lm(affairs ~ ., data = Affair)
summary(lm6)
```

Der "." im Befehl `affairs ~ .` oben soll sagen: nimm "alle Variablen, die noch in der Datenmatrix übrig sind".

Insgesamt bleibt die erklärte Varianz in sehr bescheidenem Rahmen: `r round(summary(lm6)$r.squared, 2)`. Das zeigt uns, dass es immer noch nur schlecht verstanden ist -- im Rahmen dieser Analyse -- welche Faktoren die Affärenhäufigkeit erklärt.

### Unterschied zwischen den Geschlechtern

Unterscheiden sich die Geschlechter statistisch signifikant? Wie groß ist der Unterschied? Sollte hier lieber das d-Maß oder Rohwerte als Effektmaß  angegeben werden?

Hier bietet sich ein t-Test für unabhängige Gruppen an. Die Frage lässt auf eine ungerichtete Hypothese schließen ($\alpha$ sei .05). Mit dem entsprechenden Menüpunkt im R-Commander oder mit folgender Syntax lässt sich diese Analyse angehen:

```{r affairs-ttest}
t.test(affairs ~ gender, data = Affair) -> t1

t1 %>% tidy
```


Der p-Wert ist größer als $\alpha$. Daher wird die $H_0$ beibehalten. Auf Basis der Stichprobendaten entscheiden wir uns für die $H_0$. Entsprechend umschließt das 95%-KI die Null.

Da die Differenz nicht signifikant ist, kann argumentiert werden, dass wir `d` auf 0 schätzen müssen. Man kann sich den d-Wert auch z.B. von {MBESS} schätzen lassen.

Dafür brauchen wir die Anzahl an Männer und Frauen: `r table(Affair$gender)`.


```{r affairs-smd}
library(MBESS)
ci.smd(ncp = t1$statistic,
    n.1 = 315,
    n.2 = 286)
```

Das Konfidenzintervall ist zwar relativ klein (die Schätzung also aufgrund der recht großen Stichprobe relativ präzise), aber der Schätzwert für d `smd` liegt sehr nahe bei Null. Das stärkt unsere Entscheidung, von einer Gleichheit der Populationen (Männer vs. Frauen) auszugehen.

### Kinderlose Ehe vs. Ehen mit Kindern

Rechnen Sie die Regressionsanalyse getrennt für kinderlose Ehe und Ehen mit Kindern!

Hier geht es im ersten Schritt darum, die entsprechenden Teil-Mengen der Datenmatrix zu erstellen. Das kann man natürlich mit Excel o.ä. tun. Alternativ könnte man es in R z.B. so machen:



```{r eval = FALSE}

Affair4 <- filter(Affair, children == "yes")
head(Affair4)
```


### Halodries

Rechnen Sie die Regression nur für "Halodries"; d.h. für Menschen mit Seitensprüngen. Dafür müssen Sie alle Menschen ohne Affären aus den Datensatz entfernen.


Also, rechnen wir nochmal die Standardregression (`lm1`). Probieren wir den Befehl `filter` dazu nochmal aus:

```{r affairs-halodries, results = "hide"}
Affair5 <- filter(Affair, affairs != 0)
lm9 <- lm(affairs ~ rating, data = Affair5)
summary(lm9)
```


### logistische Regression

Berechnen Sie für eine logistische Regression mit "Affäre ja vs. nein" als Kriterium, wie stark der Einfluss von Geschlecht, Kinderstatus, Ehezufriedenheit und Ehedauer ist!

```{r lm10, results = "hide"}

Affair %>% 
  mutate(affairs_dichotom = affairs == 0) %>% 
  glm(affairs_dichotom ~ gender + children + rating + yearsmarried,
      data = ., 
      family = "binomial") -> lm10

tidy(lm10)

```

Wenn `if_else` unbekannt ist, lohnt sich ein Blick in die Hilfe mit `?if_else` (`dplyr` muss vorher geladen sein).

Aha, signifikant ist die Ehezufriedenheit: Je größer `rating` desto geringer die Wahrscheinlichkeit für `affairs_dichotom`. Macht Sinn!


Übrigens, die Funktion `lm` und `glm` spucken leider keine brave Tabelle in Normalform aus. Aber man leicht eine schöne Tabelle (data.frame) bekommen mit dem Befehl `tidy` aus `broom`:

```{r}
tidy(lm10) 
```



### Zum Abschluss

Visualisieren wir mal was! Ok, wie wäre es mit einem Jitter-Diagramm (vgl. Abbildungen \@ref(fig:affairs-jitter) und \@ref(fig:affairs-smooth)).

```{r affairs-jitter, fig.cap = "Affären, mit Jitter"}
Affair %>% 
   select(affairs, gender, children, rating) %>%
  ggplot(aes(x = affairs, y = rating)) + 
  geom_jitter(aes(color = gender, shape = children)) 
```


```{r affairs-smooth, fig.cap = "Affären, mit Smooth"}
Affair %>% 
  mutate(rating_dichotom = ntile(rating, 2)) %>% 
  ggplot(aes(x = yearsmarried, y = affairs)) +
  geom_jitter(aes(color = gender)) +
  geom_smooth()
```


Puh. Geschafft!


## Befehlsübersicht



Tabelle \@ref(tab:befehle-fallstudien) fasst die R-Funktionen dieses Kapitels zusammen.

```{r befehle-fallstudien, echo = FALSE}

df <- readr::read_csv("includes/Befehle_Fallstudien.csv")

# library(pander)
# pander::cache.off()
# panderOptions("table.alignment.default", "left")
knitr::kable(data.frame(df), caption = "Befehle des Kapitels 'Fallstudien'")

# hier `pander`, weil `kable` keine breiten Zellen umbricht.

```









  
  