```{r include=FALSE, cache=FALSE}
set.seed(1014)
options(digits = 3)

knitr::opts_chunk$set(
  comment = "#>",
  comment = FALSE,
  collapse = TRUE,
  cache = TRUE,
  out.width = "70%",
  fig.align = 'center',
  fig.width = 6,
  fig.asp = 0.618,  # 1 / phi
  fig.show = "hold"
)

options(dplyr.print_min = 6, dplyr.print_max = 6)
```


# Software

Als Haupt-Analysewerkzeug nutzen wir R; daneben wird uns die sog. "Entwicklungsumgebung" RStudio einiges an komfortabler Funktionalität bescheren. Eine Reihe von R-Paketen (Erweiterungen) werden wir auch nutzen. R ist eine recht alte Sprache; viele Neuerungen finden in Paketen Niederschlag, da der "harte Kern" von R lieber nicht so stark geändert wird. Stellen Sie sich vor: Seit 29 Jahren nutzen Sie eine Befehl, der Ihnen einen Mittelwert ausrechnet, sagen
wir die mittlere Anzahl von Tassen Kaffee am Tag. Und auf einmal wird der Mittelwert anders berechnet?! Eine Welt stürzt ein! Naja, vielleicht nicht ganz so tragisch in dem Beispiel, aber grundsätzlich sind Änderungen in viel benutzen Befehlen potenziell problematisch. Das ist wohl ein Grund, warum sich am "R-Kern" nicht so viel ändert. Die Innovationen in R passieren in den Paketen. Und es gibt viele davon; als ich diese Zeilen schreibe, sind es fast schon 10.000! Genauer: 9937 nach dieser Quelle: <https://cran.r-project.org/web/packages/>.


## R and Friends installieren


Setzt natürlich voraus, dass R installiert ist. Sie können R unter <https://cran.r-project.org> herunterladen und installieren (für Windows, Mac oder Linux). RStudio finden Sie auf der gleichnamigen Homepage: <https://www.rstudio.com>; laden Sie die "Desktop-Version" für Ihr Betriebssystem herunter.


## Hilfe! R tut nicht so wie ich das will

>    Manntje, Manntje, Timpe Te,
     Buttje, Buttje inne See,
     myne Fru de Ilsebill
     will nich so, as ik wol will.
     Gebrüder Grimm, Märchen vom Fischer und seiner Frau, <https://de.wikipedia.org/wiki/Vom_Fischer_und_seiner_Frau>


Ihr R startet nicht oder nicht richtig? Die drei wichtigsten Heilmittel sind:

  1. Schließen Sie die Augen für eine Minute. Denken Sie gut nach, woran es liegen könnte.
  2. Schalten Sie den Rechner aus und probieren Sie es morgen noch einmal.
  3. Googeln.

Sorry für die schnottrigen Tipps. Aber: Es passiert allzu leicht, dass man Fehler wie diese macht:

- `install.packages(dplyr)`
- `install.packages("dliar")`
- `install.packages("derpyler")`
- `install.packages("dplyr")  # dependencies vergessen`
- Keine Internet-Verbindung
- `library(dplyr)  # ohne vorher zu installieren`


Wenn R oder RStudio dann immer noch nicht starten oder nicht richtig laufen, probieren Sie dieses:


- Sehen Sie eine Fehlermeldung, die von einem fehlenden Paket spricht (z.B. "Package 'Rcpp' not available") oder davon spricht, dass ein Paket nicht installiert werden konnte (z.B. "Package 'Rcpp' could not be installed" oder "es gibt kein Paket namens ‘Rcpp’" oder "unable to move temporary installation XXX to YYY"), dann tun Sie folgendes:

    - Schließen Sie R und starten Sie es neu.
    - Installieren Sie das oder die angesprochenen Pakete mit `install.packages("name_des_pakets", dependencies = TRUE)` oder mit dem entsprechenden Klick in RStudio.
    - Starten Sie das entsprechende Paket mit `library(paket_name)`.


- Gerade bei Windows 10 scheinen die Schreibrechte für R (und damit RStudio oder RComannder) eingeschränkt zu sein. Ohne Schreibrechte kann R aber nicht die Pakete ("packages") installieren, die Sie für bestimmte R-Funktionen benötigen. Daher schließen Sie R bzw. RStudio und suchen Sie das Icon von R oder wenn Sie RStudio verwenden von RStudio. Rechtsklicken Sie das Icon und wählen Sie "als Administrator ausführen". Damit geben Sie dem Programm Schreibrechte. Jetzt können Sie etwaige fehlende Pakete installieren.

- Ein weiterer Grund, warum R bzw. RStudio die Schreibrechte verwehrt werden könnnten (und damit die Installation von Paketen), ist ein Virenscanner. Der Virenscanner sagt, nicht ganz zu Unrecht: "Moment, einfach hier Software zu installieren, das geht nicht, zu gefährlich". Grundsätzlich gut, in diesem Fall unnötig. Schließen Sie R/RStudio und schalten Sie dann den Virenscanner *komplett* (!) aus. Öffnen Sie dann R/RStudio wieder und versuchen Sie fehlende Pakete zu installieren.

- Läuft der RCommander unter Mac nicht, dann prüfen Sie, ob Sie X11 (synonym: XQuartz) installiert haben. X11 muss installiert sein, damit der RCommander unter Mac läuft.

- Die "app nap" Funktion beim Mac kann den RCommander empfindlich ausbremsen. Schalten Sie diese Funktion aus z.B. im RCommander über `Tools - Manage Mac OS X app nap for R.app`.



## Allgemeine Hinweise zur Denk- und Gefühlswelt von R

- Wenn Sie RStudio starten, startet R automatisch auch. Starten Sie daher, wenn Sie RStudio gestartet haben, *nicht* noch extra R. Damit hätten Sie sonst zwei Instanzen von R laufen, was zu Verwirrungen (bei R und beim Nutzer) führen kann.

- Ein neues R-Skript im RStudio können Sie z.B. öffnen mit `File-New File-R Script`.

- R-Skripte können Sie speichern (`File-Save`) und öffnen.

- R-Skripte sind einfache Textdateien, die jeder Texteditor verarbeiten kann. Nur statt der Endung `txt`, sind R-Skripte stolzer Träger der Endung `R`. Es bleibt aber eine schnöde Textdatei.

- Bei der Installation von Paketen mit `install.packages("name_des_pakets")` sollte stets der Parameter `dependencies = TRUE` angefügt werden. Also  `install.packages("name_des_pakets", dependencies = TRUE)`. Hintergrund ist: Falls das zu installierende Paket seinerseits Pakete benötigt, die noch nicht installiert sind (gut möglich), dann werden diese sog. "dependencies" gleich mitinstalliert (wenn Sie  `dependencies = TRUE` setzen).

- Hier finden Sie weitere Hinweise zur Installation des RCommanders: <http://socserv.socsci.mcmaster.ca/jfox/Misc/Rcmdr/installation-notes.html>.

- Sie müssen online sein, um Packages zu installieren.

- Die "app nap" Funktion beim Mac kann den RCommander empfindlich ausbremsen. Schalten Sie diese Funktion aus z.B. im RCommander über `Tools - Manage Mac OS X app nap for R.app`.


Verwenden Sie möglichst die neueste Version von R, RStudio und Ihres Betriebssystems. Ältere Versionen führen u.U. zu Problemen; je älter, desto Problem... Updaten Sie Ihre Packages regelmäßig z.B. mit `update.packages()` oder dem Button "Update" bei RStudio (Reiter `Packages`).

R zu lernen kann hart sein. Ich weiß, wovon ich spreche. Wahrscheinlich eine spirituelle Prüfung in Geduld und Hartnäckigkeit... Tolle Gelegenheit, sich in diesen Tugenden zu trainieren :-)




## `dplyr` und andere Pakete installieren

Ein R-Paket, welches für die praktische Datenanalyse praktisch ist, heißt `dplyr`. Wir werden viel mit diesem Paket arbeiten. Bitte installieren Sie es schon einmal, sofern noch nicht geschehen:

```{r eval = FALSE}
install.packages("dplyr", dependencies = TRUE)
```

Übrigens, das `dependencies = TRUE` sagt sinngemäß "Wenn das Funktionieren von dplyr noch von anderen Paketen abhängig ist (es also Abhängigkeiten (dependencies) gibt), dann installiere die gleich mal mit".

Nicht vergessen: Installieren muss man eine Software *nur einmal*; *starten* muss man sie jedes Mal, wenn man sie vorher geschlossen hat und wieder nutzen möchte:

```{r}
library(dplyr)
```

Das Installieren und Starten anderer Pakete läuft genauso ab.

