---
title: "Folien für das Modul \\newline 'Praxis der Datenanalyse'"
#author: "ses"
institute: "FOM" 
date: "WS17"
linkcolor: blue
urlcolor: blue
lang: de-De
output:
  beamer_presentation:
    fig_caption: no
    highlight: tango
    includes:
      in_header: 
        - header-fom.tex
    keep_tex: yes
    pandoc_args:
    - -V
    - papersize=A4
    - -V
    - fontsize=10pt
    - -V
    - lang=de
    - -V
    - linkcolor=blue
    - -V
    - urlcolor=blue
    - -V
    - theme=FOM
    - -V
    - colortheme=FOM
    # - -V
    # - institute=Standort Köln
    #- --filter=./splitblockold.py
---


```{r setup, include=FALSE}
library(knitr)

knitr::opts_chunk$set(
    echo = TRUE,
    background='#E0E0E0',
#   fig.keep="none",
    out.width="80%",
#   cache = TRUE,
    tidy = FALSE,
    fig.align = "center",
    width.cutoff=70,
    fig.asp = .618,
    message = FALSE,
    warning = FALSE
)

options(width = 73)


```


# Orga

## R-Befehl zur logistischen Regression


Die Funktion `glm` führt die logistische Regression durch. 
```{r eval = FALSE}

glm1 <- glm(Aktienkauf ~ Risikobereitschaft, 
            family = binomial("logit"),
            data = Aktien)
```


# Kap sdjlfk

## Lernziele

- Einen Überblick über die fünf wesentliche Schritte der Datenanalyse gewinnen.
- R und RStudio installieren können.
- Einige häufige technische Probleme zu lösen wissen.
- R-Pakete installieren können.
- Einige grundlegende R-Funktionalitäten verstehen.
- Auf die Frage "Was ist Statistik?" eine Antwort geben können.



