
## Bedingte Analysen mit den Suffixen von `dplyr`


Seit der Version 0.7 haben alle Hauptverben von dplyr eine Reihe von Suffixen:


- _if
_ _all
- _at

Einige Beispiele machen den Nutzen klar: `summarise_all` fässt alle Spalten zusammen (daher 'all'). `mutate_at` formt nur bestimmte Variablen um. `summarise_if` fässt nur Spalten zusammen, für die eine bestimmte Bedingung zutrifft. In einigen Fällen sind diese Suffixe praktisch:



### Suffix `_if`

```{r}
stats_test <- read.csv("data/test_inf_short.csv")
```


```{r}
stats_test %>% 
  summarise_if(is.numeric, mean)
```

Diese Syntax lässt sich fast wortwörtlich in Pseudocode übersetzen:


```{block2, summarise-if-example, type='rmdpseudocode', echo = TRUE}
Nimm die Tabelle "stats_test" UND DANN  
fasse eine jede Spalte zusammen WENN  
die Spalte numerisch ist ACH JA  
fasse diese Spalten mithilfe des Mittelwerts zusammen.  

```


### Suffix `_all`

Recht elegant lassen sich mit dem Suffix `_all` die Anzahl der fehlenden Werte pro Spalte zusammenfassen.

```{r}
stats_test %>% 
  summarise_all(funs(is.na(.) %>% sum))
```

Wir übersetzen wieder:


```{block2, summarise-all-example, type='rmdpseudocode', echo = TRUE}
Nimm die Tabelle "stats_test" UND DANN  
fasse JEDE Spalte zusammen UND ZWAR  
mit dieser Funktion ('funs') UND ZWAR  
mit dem Ergebnis dieser zwei Schritte: (Finde alle NAs und summiere sie).

```

### Suffix `_at`

Beim Suffix `_at` gibt man Spaltennamen an. Wie immer bei dplyr kann man die Spaltennummer oder ihren Namen angeben.


Sagen wir, wir möchten eine Spalte erzeugen für jede Selbsteinschätzungsvariable; in diesen neuen Spalte soll jeweils der maximale Wert der zugrundeliegenden Selbsteinschätzungsvariablen stehen. Das könnte so aussehen:

```{r}
stats_test %>% 
  mutate_at(.vars = vars(study_time, self_eval, interest), max, na.rm = TRUE) %>% head
```


Als ersten Parameter (nach dem Dataframe, der implizit über die Pfeife übergeben wird) erwarten dplyr-Verben mit dem Suffix `_at` den Parameter `.vars`,  also den Hinweis, welche Variablen wir einbeziehen wollen. Wie immer, wenn wir die Standard-Reihenfolge beachten, brauchen wir die Parameter nicht zu benennen (wir könnten als `.vars = ` weglassen). Hingegen brauchen wir `vars()`, um `dplyr` zu sagen, von wo bis wo die Liste der relevanten Spalten geht. Der nächste Parameter ist dann der oder die Befehle, die wir nutzen möchten, um die Spalte zu transformieren, z.B. `max`. Etwaige Parameter, wie `na.rm = TRUE`, werden einfach ganz hinten angefügt.


Schauen wir uns ein realististischeres Beispiel an. Sagen wir, wir möchten die Umfrage-Items auf eine Skale von 0 bis 1 standardisieren. Dazu können wir jeden Wert durch den (theoretischen) Maximalwert der Skala teilen. Mit `dplyr` kann das so aussehen:


```{r}
stats_test %>% 
  drop_na %>% 
  mutate_at(.vars = vars(study_time, self_eval, interest), .funs = funs(prop = ./max(.))) %>% head
```


Die Funktion `funs` erzeugt benannte Funktionen; dieser Namen werden dann den zu erstellenden Spalten als Suffix angefügt.